【裁判字號】    95,上易,362
【裁判日期】    951226
【裁判案由】    返還買賣價金
【裁判全文】
臺灣高等法院臺中分院民事判決        95年度上易字第362號
上  訴  人  丙○○
訴訟代理人  江錫麒  律師
複 代理 人  乙○○
被 上訴 人  甲○○
            丁○○
共      同
訴訟代理人  張智宏  律師
上列當事人間請求返還買賣價金事件，上訴人不服台灣苗栗地方
法院95年度訴字第181號中華民國95年8月11日第一審判決，提
起上訴，本院於民國95年12月12日言詞辯論終結，判決如下：
    主  文
上訴駁回。
第二審訴訟費用由上訴人負擔。
    事實及理由
一上訴人起訴主張：上訴人為購買山區土地建築休閒屋，於民國
  （下同）94年3月間，由被上訴人委託出售之訴外人即本件買
  賣之仲介人劉柏松、楊政城帶看坐落苗栗縣公館鄉○○○段81
  地號（地目建，被上訴人甲○○所有，以下簡稱系爭81地號土
  地）、81 ─2地號（地目林，被上訴人丁○○所有，以下簡稱
  系爭81─2 地號土地）土地，經劉柏松指明地勢平坦之土地四
  界所在為買賣標的範圍，並表示日後鑑界結果如指界有誤時，
  可以不買等語。上訴人依被上訴人委託之仲介人當日指界情形
  ，認為符合建築房屋之用，兩造乃於94年3月27日訂定不動產
  買賣契約書（以下簡稱系爭買賣契約），由被上訴人將上開2
  筆土地出賣予上訴人，約定價金為2,160,000元，上訴人並於
  簽約當日給付600,000元予被上訴人。嗣經鑑界結果，發現系
  爭81、81─2地號土地現狀，與被上訴人委託之仲介劉柏松當
  初指界之位置並不一致，且相差甚多，系爭81地號土地現大部
  分土地位處懸崖之下，另部分已淪為鄰地使用及供鄰地通行之
  既成道路，僅小範圍內土地可供建築房屋之用，無法達上訴人
  購地建屋之目的。本件兩造就買賣標的物範圍之意思表示並不
  一致，買賣契約不能認為成立。被上訴人收受上訴人給付之價
  金600,000元，非有法律上之理由，應依不當得利之規定返還
  上訴人。又縱認兩造間買賣契約成立，惟被上訴人所委託之仲
  介人於簽約前曾表示日後鑑界結果如果指界有誤時，可以不買
  等語。本件經鑑界結果確與指界不符，爰以起訴狀繕本之送達
  對被上訴人為解除契約之意思表示。兩造間系爭買賣契約既經
  上訴人解除，被上訴人自應將已收受之600,000元返還上訴人
  。
二被上訴人則以：兩造間系爭買賣契約係以系爭81、81─2地號
  土地為買賣標的，有系爭買賣契約書附卷可憑，並無買賣標的
  物範圍意思表示不一致之情形。且上訴人在買受前即曾前往現
  場查看，上訴人係對系爭81、81─2地號土地之現狀均已充份
  瞭解後始同意買受，且系爭2筆土地經鑑界結果，亦無如上訴人
  所述系爭81地號土地大部分土地位處懸崖之下，另部分已淪為
  鄰地使用等情，而系爭81地號土地有部分供既成道路使用，上
  訴人於買受時即已知悉。是上訴人以前揭事由，主張兩造系爭
  買賣契約未合致云云，非有理由。又系爭買賣契約縱認有上訴
  人所指上情，亦應屬意思表示有無錯誤之範疇，而非系爭買賣
  契約是否有意思表示不合致之情形。此觀上訴人前次起訴即係
  主張其意思表示有錯誤，而非主張兩造系爭買賣契約不成立，
  即足明悉。另系爭買賣契約因上訴人未依約給付第3期價金，
  經被上訴人限期催告後仍未依限給付，業經被上訴人於95年5
  月12日以存證信函通知上訴人解除契約，並經上訴人於同年月
  15日收受在案。系爭買賣契約既經被上訴人依約解除，則被上
  訴人依約沒收上訴人已付價金600,000元，自非無法律上原因
  。上訴人嗣後雖以起訴狀繕本為解除系爭買賣契約之意思表示
  ，惟系爭買賣契約既經被上訴人解除而消滅，上訴人所解除契
  約之意思表示自不生解除之效力。是上訴人依不當得利及解除
  契約後之回復原狀請求權，請求被上訴人返還600,000元，自
  均無理由。
三本件原審對於上訴人之請求，判決敗訴，上訴人不服求為廢棄
  原判決，並請求被上訴人應給付上訴人600,000元及法定遲延
  利息。被上訴人則求為判決駁回上訴。
四關於兩造主張之事實及其攻擊防禦方法及本院對上開攻擊防禦
  方法之意見及法律上之意見，均與第一審判決書記載者相同，
  茲引用之。
五兩造在本審提出之新攻擊防禦方法：
  (一)上訴人方面：
    1.如鈞院認為兩造間買賣契約已合致，被上訴人收受價金
      600,000元非無法律上之理由，惟被上訴人所委託之仲介
      人於簽約時曾表示日後鑑界結果如果指界有誤時可以不買
      等語，亦經代看人楊政城於原審結證在卷可按 (請鈞院再
      傳訊其僱主戊○○)，縱此約定未載明買賣契約，惟既經
      出賣人委託出售之人表示在先，亦應作為買賣契約之一部
      ，被上訴人自應受此拘束。因此，上訴人以指界有誤為理
      由，解除買賣契約，並以起訴狀繕本之送達作為解約之意
      思表示，兩造間買賣契約既經解除，被上訴人負有返回已
      收受600,000元價金之義務，於法有據。原審判決徒以買
      賣契約無此明文，否認上訴人解除契約之權利，應非合理
      。
    2.次查兩造於不動產買賣契約書第8條違約責任第l項約定：
      「甲乙雙方其中之一方，如未按契約條款約定履行，經他
      方催告通知後，仍不履行時，他方得逕行解除本契約及要
      求對方因解除契約所發生之損害賠償。」另於第3項第2款
      約定：「甲方如毀約不買或其他違約情事時，乙方於解除
      本契約後沒收甲方已付之全部款項。」上開第3條第2款約
      定「沒收甲方已付之全部款項」即為第l條所約定之「因
      解契約所發生之損害賠償」之預定，亦為民法第259條規
      定: 「解除權之行使，不妨礙損害賠償之請求。」所稱之
      「損害賠償之請求」。
    3.本件被上訴人固主張以94年9月29日台中英才郵局第19869
      號存證信函解除買賣契約，並於存證信函之最後要求上訴
      人給付因解除契約所發生之損害賠償等情，有被上訴人於
      95年6月6日當庭提出之存證信函影本可憑。如其主張為可
      採，則被上訴人所沒收上訴人已給付之價金600,000元應
      為損害賠償之預定，因此被上訴人應就其損害賠償負舉證
      責任，事實上被上訴人未因買賣契約之解除受有任何損害
      ，上訴人得請求返還該600,000元。
    4.按約定之違約金額過高者，法院得減至相當之數額，民法
      第252條定有明文。查本件被上訴人縱有沒收上訴人已給
      付之全部價金之權利，惟其違約金額顯然過高，懇請鈞院
      依上開規定酌減至相當之數額，以維公平。
  (二)被上訴人方面：
    被上訴人解除買賣契約，沒收違約金600,000元，依法有據
    ，違約金並無過高情形。
六本院關於前述兩造提出新攻擊防禦方法之意見：
  (一)本件兩造系爭買賣契約係就系爭81、81─2地號土地之全部
    而為買賣，約定價金為2,160,000元，有兩造不爭執之系爭
    買賣契約書附卷可稽，則兩造就買賣之標的及價金既均已明
    確予以約定，又未就系爭81、81─2地號土地之現狀有何特
    別之約定，且依系爭買賣契約第14條其他特別約定事項第1
    款之約定，上訴人對買賣標的物存有價值或效用有滅失或減
    少之瑕疵又已完全知悉，並同意被上訴人依買賣標的物之現
    有狀況交付，則系爭買賣契約自應認兩造已意思合致而有效
    成立。是縱認本件系爭買賣契約之標的確有上訴人主張經鑑
    界結果，發現系爭81、81─2地號土地現狀，與被上訴人委
    託之仲介劉柏松當初指界之位置並不一致，且相差甚多，系
    爭81地號土地現大部分土地位處懸崖之下，另部分已淪為鄰
    地使用及供鄰地通行之既成道路，僅小範圍內土地可供建築
    房屋之用，無法達上訴人購地建屋之目的等情，亦屬上訴人
    是否得依民法第88條規定撤銷意思表示之範疇，究難據此主
    張系爭買賣契約不成立。況本件買賣標的之系爭81地號土地
    經嗣後鑑界結果，與劉柏松指給上訴人看的現場距離差約3
    公尺左右，有部分開路，高低落差約2、3公尺，並無懸崖等
    情，業據證人劉柏松到庭證述綦詳（原法院卷第48、49頁）
    ，及證人楊政城到庭證稱系爭81地號土地有2、30坪土地未
    在平台上，在私設道路上，高低落差約一層樓高等情（原法
    院卷第49、50頁）。並無上訴人所指系爭81地號土地現大部
    分土地位處懸崖之下，另部分已淪為鄰地使用及供鄰地通行
    之既成道路，僅小範圍內土地可供建築房屋之用之情形。是
    上訴人主張系爭買賣契約不成立，被上訴人收受上訴人給付
    之價金600,000元，非有法律上之理由，應依不當得利之規
    定返還上訴人云云，自無足採。
  (二)依兩造系爭買賣契約之約定，並無日後鑑界結果如果指界有
    誤時，上訴人可以不買之約定，有系爭買賣契書在卷足憑。
    況本件被上訴人所委託之仲介人劉柏松、楊政城等並未於簽
    約前告訴被上訴人如日後鑑界結果不符，可以不買等情，業
    據證人劉柏松、楊政城到庭證述明確（原法院卷第48至50頁
    ）。再證人戊○○於本院始到庭證述兩造有約定如指界錯誤
    可以不買云云，核與證人劉柏松、楊政城證詞不符，且其供
    稱系爭土地係伊建議上訴人買受，則其證詞難免偏頗而無可
    採。是上訴人以被上訴人所委託之仲介人於簽約前曾表示日
    後鑑界結果如果指界有誤時，可以不買為由，據以解除系爭
    買賣契約，自非有據。
  (三)系爭買賣契約第8條第1項約定：「甲（即上訴人）乙（即被
    上訴人）雙方其中之一方如未按契約條款約定履行，經他方
    催告通知後，仍不履行時，他方得逕行解除本契約及要求對
    方因解除契約所發生之損害賠償。」，有系爭買賣契約附卷
    可憑。本件上訴人未依約給付第3期款項，經被上訴人於94
    年6月2日以存證信函限期上訴人於94年6月14日前給付，上
    訴人迄未為給付，經被上訴人再於95年5月12日以存證信函
    通知上訴人，以其未依約給付第3期價款為由，解除系爭買
    賣契約，上訴人已於95年5月15日收受上開存證信函之事實
    ，既為兩造所不爭執，堪信為真實，已如前述，則被上訴人
    依系爭買賣契約第8條第1項之約定解除系爭買賣契約，自屬
    有據。兩造間系爭買賣契約自應認於95年5月15日上訴人收
    受解除契約之意思表示時，經被上訴人解除而消滅。
  (四)系爭買賣契約第8條第1項約定：「甲（即上訴人）乙（即被
    上訴人）雙方其中之一方如未按契約條款約定履行，經他方
    催告通知後，仍不履行時，他方得逕行解除本契約及要求對
    方因解除契約所發生之損害賠償。」、同條第3項第2款約定
    ：「如甲方毀約不買或其他違約情事時，乙方於解除本契約
    後沒收甲方已付之全部款項。」、同條第4項第2款約定：「
    如乙方毀約不賣或給付不能或不為給付或其他違約情事時，
    甲方除得解除本契約外，乙方應於七日內將所收款項加倍返
    還甲方，以為違約之損害賠償。」，有兩造所不爭執之系爭
    買賣契約書在卷可按。又依民法第250條第2項規定，違約金
    ，除當事人另有訂定外，視為因不履行而生損害之賠償總額
    。依兩造系爭買賣契約之上開約定，既未就第8條第3項第2
    款特別約定其性質為懲罰性違約金，則依上開民法第250條
    第2項規定，自應視為因不履行而生損害之賠償總額。而約
    定賠償額預定性違約金者，關於違約金之多寡，恆因損害係
    因給付不能，遲延給付抑或不完全給付所生者而異。既經約
    定有違約金，則一旦有債務不履行情事發生，債權人即得不
    待舉證證明其所受損害係因債務不履行所致及損害額多寡，
    均得按約定之違約金，請求債務人支付。如果約定之數額與
    債權人實際損害顯相懸殊，債務人固得依民法第252條規定
    請求法院減至相當之數額，惟應由債務人就債權人所受損害
    究有若干，負舉證責任。再本院審酌被上訴人因提起有關系
    爭土地之律師費及土地買賣仲介費、測量費已支出近30萬元
    ，則本件違約金60萬元，尚非過高。本件被上訴人依系爭買
    賣契約第8條第1項之約定解除契約，既屬有據，則其依系爭
    買賣契約第8條第3項第2款之約定，沒收上訴人已給付之價
    金600,000元，依約自屬有據。上訴人主張被上訴人未舉證
    證明因系爭買賣契約之解除受有損害，上訴人得請求被上訴
    人返還該600,000元云云，為無足採。
  (五)綜上，上訴人依不當得利之法律關係及契約解除後之回復原
    狀請求權，請求被上訴人給付600,000元，及自起訴狀繕本
    送達被告翌日起至清償日止，按年息百分之五計算之利息，
    為無理由，原審予以駁回，併駁回其假執行之聲請，並無不
    合，上訴意旨仍執陳詞，求為廢棄，為無理由，應予駁回。
七本件事證已臻明確，兩造其餘主張、陳述與舉證，經審酌與本
  院前開判斷不生影響，爰不再予逐一論述，併此敘明。
據上論結，本件上訴為無理由，依民事訴訟法第449條第1項、第
78條，判決如主文。
中    華    民    國    95    年    12    月    26    日
                      民事第四庭審判長法  官  黃斐君
                                      法  官  陳蘇宗
                                      法  官  黃永祥
以上正本係照原本作成。
不得上訴。
                                      書記官  陳信和
中    華    民    國    95    年    12    月    28    日
                                                      Ｈ


司法院資訊處製作；財團法人民間司法改革基金會備份。
